【裁判字號】    94,易,1960
【裁判日期】    970215
【裁判案由】    詐欺等
【裁判全文】
臺灣高雄地方法院刑事判決              94年度易字第1960號
公  訴  人  臺灣高雄地方法院檢察署檢察官
被      告  丙○○
被      告  甲○○
上二人共同
選任辯護人  張標全律師
上列被告因詐欺等案件，經檢察官提起公訴（93年度調偵字第64
7號）及追加起訴（94年度偵字第25770號），本院判決如下：
    主  文
丙○○共同公司之負責人，對於公司應收之股款，股東並未實際
繳納，而以申請文件表明收足，處拘役伍拾日，如易科罰金，以
銀元佰元即新臺幣玖佰元折算壹日，減為拘役貳拾伍日，如易
科罰金，以銀元佰元即新臺幣玖佰元折算壹日。
甲○○共同公司之負責人，對於公司應收之股款，股東並未實際
繳納，而以申請文件表明收足，處拘役伍拾日，如易科罰金，以
銀元佰元即新臺幣玖佰元折算壹日，減為拘役貳拾伍日，如易
科罰金，以銀元佰元即新臺幣玖佰元折算壹日。
丙○○被訴詐欺取財部分，無罪。
    事  實
一、丙○○為樂健利事業開發有限公司之董事、甲○○則為該公
    司之董事長，均為公司法所稱有限公司之負責人，明知公司
    申請設立登記時，每位股東均應實際繳納股款，不得僅以申
    請文件表明收足，竟均未實際繳納股款，而共同基於犯意之
    聯絡，於民國83年7 月28日，在「樂健利事業開發有限公司
    籌備處甲○○」名義設於高雄市第五信用合作社之508770號
    活期儲蓄存款帳戶，分別以甲○○及丙○○之名義存入新臺
    幣（下同）200 萬元及100 萬元，藉以取得存款證明，並委
    由不知情之會計師李善餘於83年7 月29日據以製作上開公司
    設立登記資本額查核報告書，而以此手段虛設公司資本之方
    式，再檢附上揭公司設立登記資本額查核報告書、上述帳戶
    存摺影本、存款證明、公司章程、股東繳納股款明細表、資
    產負債表及存款餘額證明書等資料，將甲○○及丙○○分別
    列為該公司之董事長及董事，而向高雄市政府建設局申請公
    司設立登記。該主管機關並於同年8 月6 日准予上開公司在
    高雄市○○區○○里○○路818 號設立登記。
二、案經被害人庚○○及被害人寅○○之配偶乙○○訴由臺灣高
    雄地方法院檢察署檢察官偵查起訴。
    理    由
壹、程序事項：
    按被告以外之人於審判外之言詞或書面陳述，除法律有規定
    者外，不得作為證據，刑事訴訟法第159 條第1 項定有明文
    。又被告以外之人於審判外之陳述，雖不符前4 條之規定，
    而經當事人於審判程序同意作為證據，法院審酌該言詞陳述
    或書面陳述作成時之情況，認為適當者，亦得為證據，刑事
    訴訟法第159 條之5 第1 項亦定有明文。本院用以認定本案
    事實所憑之被告以外之人於審判外之言詞或書面陳述，檢察
    官及被告於審判程序中均未曾聲明異議，並同意將之作為證
    據，本院復審酌該等言詞或書面陳述作成時之情況均屬正常
    ，且與本案相關之待證事實具有關連性，認適當作為證據，
    依前開之規定，認上開陳述均具有證據能力，合先敘明。
貳、實體事項：
一、有罪部分：
  (一)被告丙○○、甲○○就上開犯罪事實均坦承不諱，核與告訴
    人庚○○、乙○○於警詢、偵訊中指述之犯罪情節相符，並
    有高雄市政府94年9 月27日高市府建二公字第094006 07210
    號函暨所檢送之樂健利事業開發之公司設立登記事項卡影本
    1 份（高雄市政府建設局83年8 月6 日00000000 號 核准登
    記）、83年6 月15日公司設立登記預查名稱申請表、83年7
    月28日公司章程、83年7 月29日委託書、83年7 月29日查核
    報告書、股東繳納股款明細表、83年7 月28日資產負債表、
    高雄市第五信用合作社83年7 月29日止之對帳單、高雄市第
    五信用合作社活期存款存摺之封面及明細、83年8 月3 日設
    立登記申請書等在卷可供憑參，足徵，被告2 人之前開自白
    ，核與事實相符，堪可採為論罪科刑之依據。從而，本案事
    證明確，被告犯行堪予認定，自應依法論科。
  (二)新舊法比較：
    按行為後法律有變更者，適用行為時之法律。但行為後之法
    律有利於行為人者，適用最有利於行為人之法律，刑法第2
    條第1 項定有明文。又刑法第2 條係規範行為後法律變更所
    生新舊法律比較適用之準據法，是刑法第2 條本身雖經修正
    ，但該條文既屬適用法律之準據法，本身尚無比較新舊法之
    問題，應逕適用裁判時之刑法第2 條規定以決定適用之刑罰
    法律。再比較時應就罪刑有關之共犯、未遂犯、想像競合犯
    、牽連犯、連續犯、結合犯，以及累犯加重、自首減輕暨其
    他法定加減（如身分加減）與加減例等一切規定，綜其全部
    罪刑之結果而為比較（最高法院95年第8 次刑事庭會議決議
    參照）。查本案被告行為後，刑法業於94年2 月2 日修正公
    布，自95年7 月1 日起施行，茲就比較情形分述如下：
    1.易科罰金：
      被告2 人行為時，刑法第41條原係規定：「犯最重本刑為
      三年以下有期徒刑以下之刑之罪，而受六月以下有期徒刑
      或拘役之宣告，因身體、教育、職業或家庭之關係，執行
      顯有困難者，得以一元以上三元以下折算一日，易科罰金
      。」該條文嗣於90年1 月10日修正為：「(一)犯最重本刑為
      五年以下有期徒刑以下之刑之罪，而受六個月以下有期徒
      刑或拘役之宣告，因身體、教育、職業、家庭之關係或其
      他正當事由，執行顯有困難者，得以一元以上三元以下折
      算一日，易科罰金。但確因不執行所宣告之刑，難收矯正
      之效，或難以維持法秩序者，不在此限。(二)併合處罰之數
      罪，均有前項情形，其應執行之刑逾六月者，亦同。」參
      酌其行為時之廢止前罰金罰鍰提高標準條例第2 條規定，
      就其原定數額提高為100 倍折算1 日，則行為時之易科罰
      金折算標準，應以銀元100 元至300 元折算一日，經折算
      為新臺幣後，應以新臺幣300 元至900 元折算為1 日。刑
      法第41條第1 項前段復於94年2 月2 日修正為：「(一)犯最
      重本刑為五年以下有期徒刑以下之刑之罪，而受六個月以
      下有期徒刑或拘役之宣告者，得以新臺幣一千元、二千元
      或三千元折算一日，易科罰金。但確因不執行所宣告之刑
      ，難收矯正之效，或難以維持法秩序者，不在此限。(二)前
      項規定於數罪併罰，其應執行之刑未逾六月者，亦適用之
      。」是經比較修正前、後之易科罰金折算標準，應以90年
      1 月10日修正時之規定，較有利於被告，故依刑法第2 條
      第1 項前段之規定，自應適用90年1 月10日修正後刑法第
      41條第1 項前段之規定，諭知易科罰金之折算標準。
    2.共同正犯：
      刑法第28條共犯修正施行前規定「2 人以上共同實施犯罪
      之行為者，皆為正犯」，修正施行後規定「2 人以上共同
      實行犯罪之行為者，皆為正犯」，修法後將完全未參與犯
      罪行為之實行之陰謀共同正犯及預備共同正犯刪除，本件
      被告與共同被告朱翠玲就前開行使不實登載文書之行為有
      犯意聯絡及行為分擔，不論依修正前之刑法第28條，或修
      正後之刑法第28條之規定，均構成共同正犯，對其等而言
      並無有利或不利之情形，自不生新舊法比較之問題，應逕
      行適用現行刑法第28條，論以共同正犯。
    3.公司法第9條：
      被告2 人行為前，公司法第9 條原係規定：「(一)公司設立
      登記後，如發現其設立登記或其他登記事項，有違法情事
      時，公司負責人各處一年以下有期徒刑、拘役或科或併科
      二萬元以下罰金。(二)公司負責人對於前項登記事項，為虛
      偽之記載者，依刑法或特別刑法有關規定處罰。(三)公司應
      收之股款，股東並未實際繳納，而以申請文件表明收足，
      或股東雖已繳納而於登記後將股款發還股東，或任由股東
      收回者，公司負責人各處五年以下有期徒刑、拘役或科或
      併科二萬元以下罰金。(四)前三項裁判確定後，由法院檢察
      處通知中央主管機關撤銷其登記。」嗣該條於86年6 月25
      日修訂為：「(一)公司設立登記後，如發現其設立登記或其
      他登記事項，有違法情事時，公司負責人各處一年以下有
      期徒刑、拘役或科或併科新臺幣六萬元以下罰金。(二)公司
      負責人對於前項登記事項，為虛偽之記載者，依刑法或特
      別刑法有關規定處罰。(三)公司應收之股款，股東並未實際
      繳納，而以申請文件表明收足，或股東雖已繳納而於登記
      後將股款發還股東，或任由股東收回者，公司負責人各處
      五年以下有期徒刑、拘役或科或併科新臺幣六萬元以下罰
      金。(四)前三項裁判確定後，由法院檢察處知中央主管機關
      撤銷其登記。」復於94年2 月2 日修正為：「(一)公司應收
      之股款，股東並未實際繳納，而以申請文件表明收足，或
      股東雖已繳納而於登記後將股款發還股東，或任由股東收
      回者，公司負責人各處五年以下有期徒刑、拘役或科或併
      科新臺幣五十萬元以上二百五十萬元以下罰金。(二)有前項
      情事時，公司負責人應與各該股東連帶賠償公司或第三人
      因此所受之損害。(三)第一項裁判確定後，由檢察機關通知
      中央主管機關撤銷或廢止其登記。但裁判確定前，已為補
      正或經主管機關限期補正已補正者，不在此限。(四)公司之
      設立或其他登記事項有偽造、變造文書，經裁判確定後，
      由檢察機關通知中央主管機關撤銷或廢止其登記。」比較
      新舊法之結果，應以86年6 月25日修正時之法律規定較有
      利於被告，爰依刑法第2 條第1 項前段規定，適用86年6
      月25日修正時公司法第9 條第3 項論處。
    4.罰金刑部分：
      被告行為後，刑法第33條第5 款業已修正施行；修正後刑
      法第33條第5 款規定「罰金：新臺幣1,000 元以上，以百
      元計算之。」，與修正前刑法第33條第5 款規定「罰金：
      1 元以上。」不同。比較新舊法結果，本案關於法定刑罰
      金部分以舊法較有利於被告。
結論：綜上全部比較結果，本件情形，顯以修正前之規定較有利
於被告2 人，揆諸上揭說明，應一體適用被告行為時即修正前之
規定，予以論處。
  (三)論罪科刑：
    核被告丙○○、甲○○所為，係犯修正前公司法第9 條第3
    項前段之公司應收之股款，股東並未實際繳納，而以申請文
    件表明收足罪。被告丙○○、甲○○就上開罪行有犯意聯絡
    及行為分擔，均為共同正犯。又被告2 人利用不知情之會計
    師李善餘以上開虛設公司資本之方式並辦理設立登記之事宜
    ，將甲○○及丙○○分列為公司之董事長及董事，屬間接正
    犯。又被告丙○○未實際繳納100 萬元部分，雖未據檢察官
    起訴，惟此部分與已起訴部分有實質上一罪關係，本院自得
    併予審理，附此說明。爰審酌被告丙○○、甲○○所為有使
    與上開公司發生交易之人產生評估錯誤造成危害之虞，又尚
    能坦承犯行，犯後態度尚可等一切情狀，量處如主文所示之
    刑。並諭知易科罰金之折算標準，以示衿全。又被告2 人上
    開犯罪時間均係在96年4 月24日以前，合乎中華民國九十六
    年罪犯減刑條例之規定，爰依該條例第2 條第1 項第3 款予
    以減刑，復諭知易科罰金之折算標準，以資儆懲。
二、無罪部分：
  (一)公訴意旨另以：
    被告丙○○及戊○○（業已死亡，經本院判決公訴不受理）
    基於意圖為自己不法所有之犯意聯絡，於83年底，在高雄市
    三民區○○路818 號處，共同以向庚○○、寅○○、辛○○
    、壬○○、丁○○及子○○等人謊稱其所經營之澳多蜜事業
    開發有限公司（原名樂健利事業開發有限公司）及永統貿易
    實業有限公司從事素食及健康食品之進出口及買賣業務，未
    來獲利頗高，希望庚○○等人出資共同經營之詐術，使庚○○等人陷於錯誤，庚○○於84年1 月間交付300 萬元予丙○○與戊○○；寅○○、壬○○、辛○○、丁○○及子○○則
    於同年2 月間分別交付交付250 萬、250 萬、200 萬、130
    萬及120 萬元予該2 人。詎丙○○及戊○○自取得上開資金
    後，並未將庚○○等人列名為公司股東，亦從未告以公司營
    運狀況及資金流向。因認被告丙○○涉犯刑法第339 條第1
    項之詐欺取財罪嫌云云。
  (二)按犯罪事實應依證據認定之，無證據不得認定犯罪事實；不
    能證明被告犯罪者，應諭知無罪之判決，刑事訴訟法第154
    條第2 項、第301 條第1 項前段分別定有明文。又事實之認
    定，應憑證據，如未能發現相當證據，或證據不足以證明，
    自不能以推測或擬制之方法為裁判基礎；且認定犯罪事實所
    憑之證據，雖不以直接證據為限，間接證據亦包括在內，然
    而無論直接證據或間接證據，其為訴訟上之證明，須於通常
    一般之人均不致有所懷疑，而得確信其為真實之程度者，始
    得據為有罪之認定，倘其證明尚未達到此一程度，而有合理
    之懷疑存在而無從使事實審法院獲得有罪之確信時，即應由
    法院為諭知被告無罪之判決，最高法院40年度台上字第86號
    、76年度台上字第4986號著有判例可資參照。次按，刑法第
    33 9條詐欺罪之成立，係以行為人意圖為自己或第3 人不法
    之所有，以詐術使人將本人或第3 人之物交付或取得利益為
    要件，所謂以詐術使人交付，必須被詐欺人因其詐術而陷於
    錯誤，若其所用方法，不能認為詐術，亦不致使人陷於錯誤
    ，即不構成該罪（最高法院46年臺上字第260 號判例參照）
    。
  (三)經查，公訴意旨認被告丙○○另涉有刑法第339 條第1 項詐
    欺取財罪嫌，無非以：(1)證人即告訴人庚○○、乙○○及證
    人丁○○之證述、(2)被告丙○○及戊○○之供述、(3)澳多蜜
    事業開發有限公司及永統貿易實業有限公司登記事項卡等資
    料資為論據。然訊據被告固坦認有向前揭股東募集資金，共
    同經營澳多蜜事業開發有限公司（下稱澳多蜜公司）及永統
    貿易實業有限公司（下稱永統公司），從事鮑魚罐頭及洗髮
    精之進口及銷售業務，惟否認有何詐欺取財之犯行，辯稱：
    伊向上開友人邀集請參與投資上開公司，並未施用詐術，且
    上開公司均有實際運作，後來因生意不佳而結束營業，伊沒
    有詐欺股東等語。經查：
    1.庚○○、寅○○、壬○○、辛○○、丁○○及子○○等人
      （下稱庚○○等人），曾先後於84年1 月間及2 月間分別
      交付300 萬元、250 萬、250 萬、200 萬、130 萬及120
      萬元予被告丙○○及戊○○，投資被告丙○○及戊○○所
      經營之澳多蜜公司及永統公司，從事鮑魚罐頭及洗髮精之
      進口及銷售業務，業經證人庚○○、寅○○之妻即乙○○
      、丁○○於警詢、偵訊中證述在卷，且為被告丙○○所不
      爭，自堪信為真實。
    2.關於上開公司有無實際營運部分：
      (1)證人即曾任該公司會計之己○○於本院審理中證稱：我
        曾在澳多蜜事業開發有限公司上班過，我是從83年開始
        在那邊上班，後來85年農曆年底公司結束後就離開公司
        了，我在那邊工作2 年。澳多蜜事業開發有限公司從澳
        洲進口一些保養品、洗髮精、蘆薈膠、鮑魚罐頭。洗髮
        精之類的東西有做成禮盒去販售。85年底公司是因為公
        司沒有資金而結束。（提示帳冊並告以要旨）這些日記
        簿及帳冊、會計憑證是我製作的…，我記載的那些帳目
        ，是確實有營業的事實我才會紀錄等語（本院2 卷第10
        至13頁）。
      (2)證人即曾任上開公司業務經理之黎維廉證稱：我當時在
        該公司擔任業務經理，負責的有公司要申請進口的證照
        及產品檢驗、洽商通路。我曾經將貨鋪到一般的量販零
        售通路，量不是很大，還在試銷的階段。當時公司確實
        有在做生意，當時我的月薪8 萬元。之後因為被挖角而
        離職。…該公司主要的供應商是兩個澳洲人，一個是鮑
        魚、一個是保養品，當時連商標、標章都有辦，而且也
        有到衛生署辦理食品檢驗，當時我們還有到台北去參加
        世貿中心的食品展，所以才能鋪一些貨出去，但是供應
        商的名字現在我忘記了（本院2 卷第19至21頁）。
      (3)證人庚○○證述：我曾經去過倉庫拿過飲料，倉庫在辛○○那邊，我有簽名說我拿了幾罐，我也跟客人一樣要
        付錢。…我只知道飲料是寄放在公司股東辛○○那邊而
        已。公司有鮑魚、洗髮精之類的產品，排列在在二樓（
        本院2 卷第28頁），並於偵查中供稱：我曾向公司買過
        東西，當時公司有營運（91年偵字第22496 號卷第124
        頁）。
      (4)告訴人乙○○於審理中亦陳稱：我有到公司去看過，…
        有進過一次鮑魚、飲料、化妝品，…我先生曾向公司買
        過東西，我們是股東，向公司買東西進來吃吃看也是正
        常的（本院2 卷第53頁）。
      (5)證人即股東辛○○證稱：飲料確實放在伊那裡，並稱曾
        以監察人身分簽過1 次帳冊等語（91年偵字第22496 號
        卷第12頁）。
      (6)證人丑○○並證述：丙○○經營澳多蜜公司及永統公司
        ，從澳洲進口東西的事情我知道，上開兩間公司是在賣
        鮑魚、洗髮精、潤絲精、蘆薈汽水等。本來是在市區賣
        ，後來搬回服務處樓上。…洗髮精放在服務處的地下室
        倉庫，汽水放在五甲工廠那邊，數量很多。像鮑魚之類
        的，放在倉庫。…公司經營的時間是在84年初到85年底
        ，這段期間我我有在那邊做過業務，…我在那邊工作有
        領薪水，我每個月都有領薪水，一個月25000 元（本院
        2卷第115、116頁）。
      (7)再參以業已附卷由會計己○○所製作之上開公司會計帳
        冊，足信，上開帳冊應非臨訟杜撰而來，且依上述，該
        公司有進貨、有通路、有員工、有倉庫，則上開公司確
        有營運，應屬真實。從而，告訴人指訴該公司並未營運
        云云，要與事實不符。
    3.關於被告丙○○邀人入股有無施用詐術部分：
      (1)證人庚○○證述：當時被告丙○○他們說健康食品的生
        意很好做，利潤很高，因為我們是好朋友，所以才會入
        股（91年偵字第22496 號卷第18頁、本院2 卷第27頁）
        。辛○○則證述：我是相信他是民代，才會投資等語（
        91年偵字第22496 號卷第15頁）。丁○○則證稱：我是
        因為被告是朋友才投資，因為被告要作生意，我才會投
        資，我對公司不太了解等語（91年偵字第22496 號卷第
        116 頁）。
      (2)作生意本無必賺之理，投資理財亦有一定風險，由上開
        證述可知，證人皆係因與被告丙○○有一定之交情及信
        賴關係，始投資上開公司，被告丙○○於邀約入股之過
        程中，並未提供任何不實之資訊及有任何令證人陷於錯
        誤之行為。
    4.至於被告丙○○並未將上開投資人登記為股東及從未告以
      公司營運狀況及資金流向一節：
      (1)庚○○證述：他們沒通知我去參加變更登記，…當時就
        是因為我們是好朋友，所以才會入股，我是有時常在公
        司出入，但是公司在做什麼我沒有在管，我也沒有在過
        問公司經營的情形。…我也沒有跟他們要求要股東登記
        的事，我想說協議書上面已經寫了很清楚，所以我整個
        都沒有這個想法（本院2 卷第26、27、29頁）。
      (2)乙○○則證稱：當時戊○○有向我先生寅○○要身分證
        ，說要辦登記，後來戊○○說其他人身分證還未給他，
        所以就沒有辦等語（本院2 卷第51頁）。
      (3)己○○證稱：戊○○有交待我向股東拿身分證來登記，
        股東常來公司，我有告訴股東，但他們證件皆拿不齊，
        所以沒辦法辦，…有的股東是戊○○連絡的，有的是我
        連絡的等語（91年偵字第22496 號卷第93、94頁）。
      (4)由上述可知，上開公司之股東變更登記，曾經由戊○○
        及己○○負責連絡股東交出證件，然因證件繳交不齊，
        以致拖延未辦，然無論如何，尚非被告丙○○自始即無
        辦理之意，應可證明；至於公司營運狀況及資金流向，
        應屬股東應主動向公司要求行使之權利，由上開證述，
        亦難證明有股東行使上述權利而遭被告予以拒絕的情形
        。
  (四)綜上，被告被告丙○○邀約上述股東投資入股，尚難認有何
    施用詐術，而該股東亦難認有何陷於錯誤之情形，依前揭說
    明，即不能以詐欺取財罪論科，此外，復查無其他積極證據
    足以證明被告丙○○有何詐欺取財罪之犯行，此部分行為即
    屬不能證明，自應為無罪之諭知。
據上論斷，應依刑事訴訟法第299 條第1 項前段、301 條第1 項
，86年6 月25日修正時公司法第9 條第3 項，刑法第11條前段、
第2 條第1 項、第28條，90年1 月10日修正後刑法第41條第1項
前段，修正前罰金罰鍰提高標準條例第2 條，中華民國九十六年
罪犯減刑條例第2 條第1 項第3 款，判決如主文。
本案經檢察官癸○○到庭執行職務。
中    華    民    國    97    年    2     月    15    日
                  刑事第十二庭  審判長  法  官  洪碩垣
                                        法  官  葉文博
                                        法  官  張  震
以上正本證明與原本無異。
如不服本判決應於收受本判決後10日內向本院提出上訴書狀，並
應敘述具體理由，如未敘述上訴理由者，應於上訴期間屆滿後20
日內補提理由書狀於本院（均須按他造當事人之人數附繕本）「
切勿逕送上級法院」。
中    華    民    國    97    年    2     月    18    日
                                        書記官  鄒秀珍


司法院資訊處製作；財團法人民間司法改革基金會備份。
